---
title: 'Installation rmarkdown: Devoir rmarkdown'
author: "David Junior"
date: '2022-06-03'
output:
  word_document: default
  html_document:
    df_print: paged
---
Dans ce travail:
on va proceder a l'utilisation des Aggregats monetaires de la BRH afin de proceder a la manipulation des donnees.
```{r}

```

-Trier les colonnes a partir d'Octobre 1990 jusqu'a Octobre 2021. 

- supprimer  les lignes et colonnes qui ne sont pas necessaires.

- Selectionner certaines  variables : l'aggregat monetaire M3, le taux de change, Reserves nettes de change     (selon TMU)``

`{r, message=FALSE, warning=FALSE, echo=F }

```{r}
library(tidyverse)
library(readxl)
library(tseries)
library(lmtest) 

# 1. Importation des donnees 
#################

# importation d'un fichier xls en ligne

url1<-'https://www.brh.ht/wp-content/uploads/agregatsmon.xls'
p1f <- tempfile()
download.file(url1, p1f, mode="wb")
agregatsmon.data <-read_excel(path = p1f, skip = 2)


# head(agregatsmon.data)
# tail(agregatsmon.data, n = 10)

# data cleaning
agregatsmon.data <- agregatsmon.data[1:517,] 

agregatsmon.data <- rename(agregatsmon.data, Date = ...1) 

agregatsmon.data <- agregatsmon.data[-1,]


agregatsmon.data$Date <- as.numeric(agregatsmon.data$Date)
# conversion date format charactere -> numerique

#sum(is.na(agregatsmon.data$Date)) 
# 17 dates non formatees: 309-320, 360-364

agregatsmon.data$Date <- as.Date(agregatsmon.data$Date, 
                                 origin = "1899-12-30")
# conversion dates format nombre en correct format 
# en prenant 30 Decembre 1899 comme point de depart 

#agregatsmon.data$Date # verification pour exact match avec fichier Excel

# Formattage des 17 dates manquantes
# Hint: taper les valeurs en observant le fichier excel 

agregatsmon.data$Date[309] <- "2004-07-01"
agregatsmon.data$Date[310] <- "2004-08-01"
agregatsmon.data$Date[311] <- "2004-09-01"
agregatsmon.data$Date[312] <- "2004-10-01"
agregatsmon.data$Date[313] <- "2004-11-01"
agregatsmon.data$Date[314] <- "2004-12-01"
agregatsmon.data$Date[315] <- "2005-01-01"
agregatsmon.data$Date[316] <- "2005-02-01"
agregatsmon.data$Date[317] <- "2005-03-01"
agregatsmon.data$Date[318] <- "2005-04-01"
agregatsmon.data$Date[319] <- "2005-05-01"
agregatsmon.data$Date[320] <- "2005-06-01"

agregatsmon.data$Date[360] <- "2008-10-01"
agregatsmon.data$Date[361] <- "2008-11-01"
agregatsmon.data$Date[362] <- "2008-12-01"
agregatsmon.data$Date[363] <- "2009-01-01"
agregatsmon.data$Date[364] <- "2009-02-01"



###############
# 2. Filtrer a partir d'Octobre 1990

agregatsmon.data2 <- agregatsmon.data %>% 
  filter(Date >= "1990-10-01")

#head(agregatsmon.data2)

###############
# 3. Retirer les colonnes inutiles
###########

agregatsmon.data2 <- agregatsmon.data2[,-c(5,9,11,15,20,23,25,30,35,40,42,47,56,79,84)]

#head(agregatsmon.data2)

agregatsmon.data3 <- agregatsmon.data2[, c(7,8,36,37)]


agregatsmon.data3 <- agregatsmon.data3 %>% 
  rename(M3 = 'M3...8',
         taux_change = `TAUX DE CHANGE BRH`,
         reserves_depot = "Réserves nettes de changes selon TMU",
         reserves_systeme = "Réserves nettes de change du système banc."

agregatsmon.data3 <- agregatsmon.data3 %>% 
  mutate(M3 = as.numeric(M3),
         taux_change = as.numeric(taux_change),
         reserves_depot = as.numeric(reserves_depot),
         reserves_systeme = as.numeric(reserves_systeme))

#head(agregatsmon.data3)


agregatsmon.data3$Date <- agregatsmon.data2$Date



```

- choisissons trois variables et vérifions si elles sont stationnaires en niveau ou en différence premiere ou deuxieme
- vérifions les sens de la causalité, au sens de Granger, entre ces trois variables
- réaliser une regression linéaire tenant compte des résultats des tests de causalité

# 1.A Choix des variables

Analysons les variables suivantes:

- Taux de change
- M3
- Réserves nettes de change selon TMU


# 1.B Test de stationnarite

$H_A$: The time series is stationary.

```{r, message=F, warning=FALSE, echo=FALSE}

 ggplot(agregatsmon.data3, aes(x = Date, y = M3))+
   geom_line()+
  labs(title = " Aggregat monetaire M3",
       subtitle = "Periode: Octobre 1990 - Octobre 2021")
 
 adf.test(agregatsmon.data3$M3)


```



```{r, message=F, warning=FALSE, echo=FALSE}
 ggplot(agregatsmon.data3, aes(x = Date, y = taux_change))+
   geom_line()+
   labs(title = " Le taux de change",
        y = "Taux de change",
        subtitle = "Periode: Octobre 1990 - Octobre 2021")

adf.test(agregatsmon.data3$taux_change)
 
```


```{r, message=F, warning=FALSE, echo=FALSE}

 
  ggplot(agregatsmon.data3, aes(x = Date, y = reserves_depot))+
   geom_line()+
   labs(title = " Les reserves nettes de change de la BRH",
        y = "Reserves nettes selon TMU",
        subtitle = "Periode: Octobre 1990 - Octobre 2021")
  
adf.test(agregatsmon.data3$reserves_depot)
  
```

Avec une p-value > 5%, . Les variables sont donc non-stationnaires en niveau.

 on peut observer une grande variation de chaque variable sur la periode d'Octobre 1990 a Octobre 2021. 


# 1.C Test de stationnarite en difference

```{r, message=F, warning=F, echo=F}
a <- diff(agregatsmon.data3$M3)
plot(a, ylab = "M3")
adf.test(a, k=2)

b <- diff(agregatsmon.data3$taux_change)
plot(b, ylab = "taux de change")
adf.test(b, k=2)

c <- diff(agregatsmon.data3$reserves_depot)
plot(c, ylab = "reserves nettes selon TMU")
adf.test(c, k=2)
```

p-value < 0.05, on rejette l'hypothese nulle de non-stationnarite en difference. Les variables sont donc stationnaires en difference premiere ou deuxieme.

On peut observer la converge des points pour chaque variable, moins de variation donc une stationnarite. 

\newpage

# 2. Test de causalite, au sens de Granger
https://www.r-bloggers.com/2021/11/granger-causality-test-in-r-with-example/


{r, message=F, warning=F, echo=F}
grangertest(M3 ~ taux_change, data = agregatsmon.data3, order = 1)
grangertest(M3 ~ taux_change, data = agregatsmon.data3, order = 2)

p-value < $\alpha$ = 0.05, on rejette l'hypothese nulle de non-causalite au sens de Granger


```{r, message=F, warning=F, echo=F}
grangertest(reserves_depot ~ taux_change, 
            data = agregatsmon.data3, 
            order = 1)


grangertest(reserves_depot ~ taux_change, 
            data = agregatsmon.data3, 
            order = 2)

```
p-value > $\alpha$ = 0.05, il n'y a pas assez d'evidences pour rejetter l'hypothese nulle 

# 2.B Test de Causalite de Granger

```{r, message = F, warning=F, echo=F}
grangertest(taux_change
            data = agregatsmon.data3, 
            order = 1)

grangertest(taux_change ~ M3, 
            data = agregatsmon.data3, 
            order = 2
            
p-value < $\alpha$ = 0.05, on rejette l'hypothese nulle de non-causalite au sens de Granger. 


```{r, message=F, warning=F, echo=F}
grangertest(taux_change ~ reserves_depot, 
            data = agregatsmon.data3, 
            order = 1)

grangertest(taux_change ~ reserves_depot, 
            data = agregatsmon.data3, 
            order = 2)

p-value > $\alpha$ = 0.05, il n'y a pas assez d'evidences pour rejetter l'hypothese nulle de non-causalite au sens de Granger. 

 p-value < $\alpha$ = 0.05. On rejette l'hypothese nulle de non-causalite au sens de Granger. 


# 3. Regression lineaire en fonction des tests de causalite





```

CONCLUSION : On a pu remarquer que les variables sous mentionees a savoir: Les Agregats monetaires,le taux de change et les reserves nettes selon TMU ont des liens de causalite. 






